【裁判字號】    98,訴,1380
【裁判日期】    990317
【裁判案由】    租佃爭議
【裁判全文】
臺灣士林地方法院民事判決              98年度訴字第1380號
原      告  子○○
            卯○○
            辰○○
            丑○○
            辛○○
            庚○○
            丁○○
            寅○○
            癸○○
            戊○○
            壬○○
            己○○
            申○
            午○○
            巳○○
            未○○
上16人共同
訴訟代理人  葉海萍律師
被      告  甲○○
上列當事人間租佃爭議事件，本院於民國98年3 月4 日言詞辯論
終結，判決如下：
    主      文
確認原告與被告間就坐落臺北市○○區○○段二小段二六一地號
土地之耕地三七五租約法律關係不存在。
訴訟費用由被告負擔。
    事實及理由
一、按確認法律關係之訴，非原告有即受確認判決之法律上利益
    者，不得提起之，民事訴訟法第247 條第1 項定有明文。本
    件原告以其為土地所有權人，而兩造間自始無耕地租賃關係
    存在或已歸於無效或經依法終止為由，主張兩造間耕地租賃
    關係不存在，然為被告所否認，堪認其法律上地位確有不確
    定之不利益，而有以訴訟加以確定，並除去其法律上不安之
    即受確認判決法律上利益，是其此起訴，應認合於首揭規定
    ，合先敘明。
二、本件被告甲○○未於言詞辯論期日到場，核無民事訴訟法第
    386 條各款所列情形，爰依原告之聲請，由其一造辯論而為
    判決。
三、本件於起訴前已先經調解、調處程序，並由臺北市政府將全
    案移送本院審理，有臺北市政府民國98年11月6 日府地權字
    第09833116700 號函及所附調解、調處資料附卷可稽，核與
    耕地三七五減租條例第26條規定之起訴要件相符，於法即無
    不合。
四、原告起訴主張：坐落臺北市○○區○○段2 小段261 地號土
    地（下稱系爭土地）為原告等人共有，兩造先祖就系爭土地
    訂有耕地三七五租約（下稱系爭租約）。臺北市政府前因規
    劃「北投士林科技園區」，將系爭土地列入區段徵收範圍，
    被告甲○○並未自任耕作，將系爭土地轉讓予丙○○種植及
    經營花圃，丙○○於97年9 月24日臺北市政府辦理現場會勘
    及查估時，向承辦業務之土地開發總隊表示系爭土地上之農
    作物為其所有，並於97年12月9 日出具「臺北市北投士林科
    技園區區段徵收範圍農作物改良協議價購同意書」，領取新
    臺幣（下同）7 萬4,756 元之農作改良物補償費。另依現場
    照片，系爭土地堆置許多空花盆，顯見被告係將系爭土地轉
    租丙○○，供其個人營利使用，縱被告與丙○○間無租賃關
    係，其將系爭土地出借丙○○使用，系爭租約亦屬無效。嗣
    原告為確認系爭土地耕地租賃關係不存在事件，就系爭土地
    聲請執行法院定暫時狀態假處分，詎丙○○將農作改良物補
    償費匯款至被告帳戶，並配合被告為與土地開發總隊查估當
    時相反之陳述，惟不為臺北市政府耕地租佃委員會所採，認
    定被告違法轉租，顯見被告確有不自認耕作，及將耕地轉租
    之行為，依據耕地三七五減租條例第1 項、第2 項規定，原
    訂租約應歸無效，兩造間已無耕地租賃關係存在，而被告就
    此既有爭執，原告自有訴請確認之必要等語，並聲明求為判
    決：確認兩造間就坐落台北市○○區○○段2 小段261 地號
    土地之耕地租賃關係不存在。被告則未到場，亦未提出書狀
    為任何聲明或陳述，僅臺北市政府耕地租佃委員會調處時，
    辯稱：臺北市政府派員查估時，鄰地第三人丙○○因錯誤產
    生誤判情形，並領取農作改良物徵收補償費，事後丙○○已
    承認錯誤，並將誤領之補償費返還被告，至土地開發總隊通
    知被告之信函，則因被告兄嫂未轉交被告，故錯失陳明機會
    ，承租人主張租約仍為有效，不同意終止租約云云。
五、查系爭土地為原告所有，兩造就系爭土地有耕地三七五租約
    關係，系爭租佃爭議經臺北市政府耕地租佃委員會認定被告
    有違反耕地三七五減租條例第16條之情事，經調解仍不成立
    等情，有土地登記謄本、私有耕地租約、調解及調處資料等
    ，附卷可稽，堪信為真實。
六、茲原告主張被告未自任耕作並予轉租，依耕地租賃契約依耕
    地三七五減租條例第16條第1 項、第2 項規定，兩造間耕地
    租約應歸無效，而無租賃關係存在。本院以：按「承租人應
    自任耕作，並不得將耕地全部或一部轉租於他人。承租人違
    反前項規定時，原訂租約無效，得由出租人收回自行耕種或
    另行出租。」，減租條例第16條第1 項、第2 項定有明文。
    所謂「不自任耕作」，兼指轉租及將耕地借與他人使用，交
    換耕作，即未自任耕作其承租之耕地，亦與轉租無異，最高
    法院著有63年台上字第599 號判例可資參照。次按減租條例
    第16條第2 項規定，所稱之原訂租約無效，係指承租人違反
    上揭規定時，原訂租約無待於另為終止表示，當然向後失其
    效力，租賃關係因而歸於消滅；又所謂租人將耕地全部或一
    部轉租他人者，原訂租約無效，依其規定之本旨推之，自係
    指全部租約無效而言，最高法院亦分別著有70年台上字第46
    37號、80年台再字第15號、46年台上字第57號判例可資參照
    。是承租人不自任耕作之情形，縱僅存在於承租土地之一部
    ，不論其面積多寡，全部租約亦屬無效，該無效乃於上開行
    為發生時即當然歸於無效。查系爭土地為原告等人共有，兩
    造先祖就系爭土地訂有耕地三七五租約，約定由被告向原告
    承租系爭土地，每年應繳正產品即稻谷226 台斤，可知本件
    係為栽培農作物而成立之耕地租佃契約，並已經向主管機關
    辦理耕地租約登記。原告主張系爭土地係由丙○○占有種植
    及經營花圃，有現場查估照片（本院卷第188 頁）為證。另
    依證人蔣門鑑證稱：丙○○表示系爭土地之地上改良物係其
    所設置；證人乙○○證稱：系爭土地係丙○○向被告承租，
    惟並未陳述租金多少，則系爭土地未為耕作使用至為明顯，
    是被告確有承租耕地未自任耕作並將土地轉租丙○○之情事
    ，洵堪認定，依據前揭耕地三七五減租條例第16條第1 項、
    第2 項規定，兩造間原有耕地租賃關係應歸無效，租賃關係
    已不存在，原告訴請確認，要屬有據。被告於調處時固具答
    辯上情，而證人丙○○到庭證稱：系爭土地上的植物是甲○
    ○的父親種的，我幫忙種，因為他的土地沒有鄰馬路，沒有
    水也沒有電，他父親還問我種什麼較好種，客人來我都說是
    我種的，我不知道兩造間有租賃關係云云（本院卷第169 頁
    背面以下），姑不論與證人蔣門鑑、乙○○前開證述不合，
    丙○○於查估後，更進而與臺北市政府協議農作改良物價購
    之價格，並領取徵收補償無誤，與所稱僅幫忙被告種植一節
    不符，已非可取。縱認被告未有轉租系爭土地予丙○○，然
    依丙○○證稱：「（問：為何看起來是新種的？）有些小的
    ，是我放在該處」等語（本院卷第169 頁背面），猶可證被
    告事實上確將系爭土地提供丙○○使用擺放植栽。參照前揭
    判例意旨，仍足認被告確有未自任耕作，而將系爭土地交由
    丙○○使用之事實，此不因丙○○占有使用之範圍，係系爭
    土地之全部或一部而有異，即無礙於前開判斷。
七、從而，原告主張被告承租系爭土地而不自任耕作，依耕地三
    七五減租條例第16條第1 項、第2 項之規定，兩造間原訂耕
    地三七五租約應歸無效，而訴請確認兩造間就系爭土地之耕
    地租賃法律關係不存在，為有理由，應予准許。
八、據上論結，原告之訴為有理由，依民事訴訟法第385 條第1
    項前段、第78條，判決如主文。
中    華    民    國    99    年    3     月    17    日
                  民事第二庭  法  官  蕭錫証
以上正本證明與原本無異。
如對本判決上訴，應於判決送達後20日內向本院提出上訴狀。
中    華    民    國    99    年    3     月    19    日
                              書記官  林立原

司法院資訊處製作；財團法人民間司法改革基金會備份。
